【裁判字號】    98,毒抗,424
【裁判日期】    981117
【裁判案由】    毒品危害防制條例
【裁判全文】
臺灣高等法院刑事裁定                98年度毒抗字第424號
抗 告 人    臺灣基隆地方法院檢察署檢察官
被    告    甲○○
上列抗告人因被告違反毒品危害防制條例案件，不服臺灣基隆地
方法院98年毒聲字第194 號，民國98年9 月14日裁定（聲請案號
：98年度聲觀字第173 號、98年度毒偵字第1286號），提起抗告
，本院裁定如下：
    主  文
抗告駁回。
    理  由
一、檢察官聲請意旨略以：被告甲○○於民國98年7 月7 日下午
    9 時許，在基隆市○○區○○路418 之4 號住處，以鋁箔包
    燒烤之方式，非法施用第二級毒品甲基安非他命1 次，嗣於
    同日下午11時10分許，在臺北縣萬里鄉○○路49號前，為警
    查獲等事實，業經被告於警詢及偵訊時自白不諱，且有台灣
    檢驗科技股份有限公司出具之濫用藥物尿液檢驗報告可稽，
    爰依毒品危害防制條例第20條第1 項、第3 項、觀察勒戒處
    分執行條例第3 條第1 項、第2 項規定，聲請裁定將被告送
    勒戒處所觀察勒戒等語。
二、原裁定意旨略以：本件被告前因施用毒品案件，經臺灣基隆
    地方法院以88年度毒聲字第2468號裁定送觀察、勒戒，因認
    無繼續施用毒品之傾向，於89年1 月25日執行完畢釋放出所
    ，並由臺灣基隆地方法院檢察署檢察官以88年度毒偵字第98
    8 號、第1102號為不起訴處分確定。復因施用毒品案件，經
    臺灣臺北地方法院以89年度毒聲字第1212號裁定送觀察、勒
    戒，因認無繼續施用毒品之傾向，於89年5 月26日執行完畢
    釋放後，臺灣臺北地方法院檢察署檢察官再以89年度毒偵字
    第1381號為不起訴處分確定，有本院被告前案紀錄表1 份在
    卷可稽。被告前既曾因施用毒品案件，經觀察、勒戒執行完
    畢釋放後5 年內，已再犯施用毒品罪，即屬5 年內再犯，本
    件雖距初次89年1 月25日觀察、勒戒執行完畢釋放逾5 年，
    然期間既曾因施用毒品，再送觀察勒戒1 次，即與單純「5
    年後再犯」情形有別，本次（第3 次）犯施用第二級毒品甲
    基安非他命犯行，即非屬毒品危害防制條例第20條第3 項所
    規定之「5 年後再犯」之情形，自應逕行起訴方屬適法。從
    而，抗告人之聲請應予駁回等語。
三、檢察官抗告意旨略以：被告甲○○初犯施用毒品罪後，雖於
    5 年內第2 次再犯，然因時值毒品危害防制條例修正之前，
    且經觀察、勒戒結果，未有繼續施用毒品之傾向，經臺灣臺
    北地方法院檢察署檢察官依法為不起訴之處分，並於89年5
    月26日釋放。嗣其於上開條例修正公布並施行（93年1 月9
    日）後，迄於98年7 月7 日始再度施用第二級毒品甲基安非
    他命（即本案犯行），足見觀察、勒戒保安處分對其戒除毒
    癮是有其功效，核與修法後「5 年內再犯」者，其再犯率高
    ，原實施之觀察、勒戒已無法收其實效之情形，迥不相同，
    而與「5 年後再犯」者，已收5 年遮斷效果之情形相同，自
    仍以適用以保安處分代替刑事訴追之規定為宜。又最高法院
    95年度第7 次及97年度第5 次刑事庭會議決議，將毒品危害
    防制條例第20條第3 項有關於觀察、勒戒或強制戒治執行完
    畢釋放後之起算點，限於初犯（含5 年後再犯），顯然有違
    該條文之文義解釋，並限縮該條文之適用，相對的，則擴張
    了該條例第23條第2 項應依法追訴之範圍，核與罪刑法定之
    原則有違。再者，最高法院決議所提之案例，第2 次再犯係
    指經依法追訴處罰並同時施以強制戒治者（初犯即戒治、或
    初犯經觀察、勒戒無繼續施用毒品傾向而第2 次犯經觀察、
    勒戒後有繼續施用毒品傾向者），且其理由內一再強調：「
    倘被告5 年內已再犯，經依法追訴處罰…」，而本案被告第
    2 次犯，係經觀察、勒戒後，因無繼續施用毒品傾向，而經
    檢察官為不起訴處分確定，並未經起訴或判刑，核亦與上開
    決議所稱5 年內曾再犯之情形有別，請求撤銷原裁定，另為
    適法之裁定等語。
四、經查：
  (一)按毒品危害防制條例於92年7 月9 日修正公布，自93年1 月
    9 日施行，刪除二犯及三犯之規定，一改修法前繁雜之處遇
    程序，並認施用毒品者係屬病患性犯人，以觀察、勒戒戒除
    其身癮，並以強制戒治去除其心癮。其中第20條、第23 條
    將施用毒品之刑事處遇程序，區分為「初犯」及「5 年內再
    犯」、「5 年後再犯」。依其立法理由之說明：「初犯」，
    經觀察、勒戒或強制戒治後，應為不起訴處分或不付審理之
    裁定；經觀察、勒戒或強制戒治執行完畢釋放後，「5 年內
    再犯」者，因其再犯率甚高，原實施之觀察、勒戒及強制戒
    治既已無法收其實效，爰依法追訴或裁定交付審理。至於經
    觀察、勒戒或強制戒治執行完畢釋放後，「5 年後再犯」者
    ，前所實施之觀察、勒戒或強制戒治已足以遮斷其施用毒品
    之毒癮，為期自新及協助其斷除毒癮，仍適用「初犯」規定
    ，先經觀察、勒戒或強制戒治之程序。從而依該次修正後之
    規定，僅限於「初犯」及「5 年後再犯」二種情形，始應先
    經觀察、勒戒或強制戒治程序。倘被告於5 年內已再犯，經
    依法追訴處罰，縱其第3 次（或第3 次以上）再度施用毒品
    之時間，在初犯或前次再犯經觀察、勒戒或強制戒治執行完
    畢釋放5 年以後，已不合於「5 年後再犯」之規定，且因已
    於「5 年內再犯」，顯見其再犯率甚高，原實施觀察、勒戒
    或強制戒治，已無法收其實效，即應依該條例第10條處罰。
    至於第3 次（或第3 次以上）施用毒品之時間，是否宜有期
    間限制？以多久為適宜？則分屬刑事政策、專門醫學之範圍
    ，非審判機關所能決定，有待循立法途徑解決（參照最高法
    院95年5 月9 日95年度第7 次刑事庭會議決議）；復按毒品
    危害防制條例於92年7 月9 日修正公布，自93年1 月9 日施
    行，則被告於毒品危害防制條例修正前，初犯施用毒品罪，
    又於五年內第2 次再犯，經依修正前毒品危害防制條例規定
    ，追訴處罰同時並施以強制戒治，嗣於毒品危害防制條例修
    正公布並施行後，於第2 次強制戒治期滿五年後，第3 次再
    犯施用毒品罪，被告仍應依毒品危害防制條例第10條規定處
    罰（參照最高法院97年9 月9 日97年度第5 次刑事庭會議決
    議）。
  (二)查本件被告甲○○前因施用毒品案件，經臺灣基隆地方法院
    以88年度毒聲字第2468號裁定送觀察、勒戒，因認無繼續施
    用毒品之傾向，於89年1 月25日執行完畢釋放出所，並由臺
    灣基隆地方法院檢察署檢察官以88年度毒偵字第988 號、第
    1102號為不起訴處分確定。復因施用毒品案件，經臺灣臺北
    地方法院以89年度毒聲字第1212號裁定送觀察、勒戒，因認
    無繼續施用毒品之傾向，於89年5 月26日執行完畢釋放後，
    臺灣臺北地方法院檢察署檢察官再以89年度毒偵字第1381號
    為不起訴處分確定，有本院被告前案紀錄表1 份在卷可稽。
    本件被告於98年7 月7 日施用毒品之犯行，雖係在前開89年
    1 月25日觀察、勒戒執行完畢釋放5 年以後，然其於毒品危
    害防制條例修正前，即於初犯經觀察、勒戒執行完畢後5 年
    內之同年間已再犯，且經裁定送觀察、勒戒，故被告本件施
    用毒品犯行，已不合於「5 年後再犯」之規定，且因已於「
    5 年內再犯」，顯見其再犯率高，原實施觀察勒戒或強制戒
    治，已無法收其實效，應依毒品危害防制條例第10條規定追
    訴處罰（相同意旨參照最高法院97年度台非字第527 號、98
    年度台非字第12號、98年度台非字第17號判決）。
  (三)原審駁回檢察官聲請送觀察、勒戒之裁定，經核尚無不合，
    原裁定應予維持。乃檢察官未察，仍執前詞提起抗告，為無
    理由，應予駁回。
五、據上論斷，應依刑事訴訟法第412條，裁定如主文。
中    華    民    國    98    年    11    月    17    日
                刑事第十五庭  審判長法  官  吳昭瑩
                                    法  官  蘇隆惠
                                    法  官  吳炳桂
以上正本證明與原本無異。
不得再抗告。
                                    書記官  張嘉佐
中    華    民    國    98    年    11    月    23    日


司法院資訊處製作；財團法人民間司法改革基金會備份。
